臺灣臺中地方法院民事判決　　96年度簡上字第180號
上　訴　人　巧豐資訊股份有限公司
法定代理人　乙○○
訴訟代理人　甲○○
被上訴人　　丙○○
上列當事人間請求給付違約金事件，上訴人對於中華民國96年5
月18日臺灣臺中地方法院豐原簡易庭96年度豐簡字第226號第一
審判決提起上訴，本院判決如下：
    主    文
上訴及假執行之聲請均駁回。
第二審訴訟費用新臺幣貳仟參佰貳拾伍元由上訴人負擔。
    事實及理由
一、上訴人方面：
  (一)陳述：除與原判決記載相同者，茲引用之外，補稱：
  1.按約定之違約金額過高者，法院得減至相當之數額，為民法
    第252條所明定。此規定乃係賦予法院得依兩造所提出之事
    證資料，斟酌社會經濟狀況並平衡兩造利益而為妥適裁量、
    判斷之權限，非謂法院須依職權蒐集、調查有關當事人約定
    之違約金金額是否有過高之事實，而因此排除債務人就違約
    金過高之利己事實依辯論主義所應負之主張及舉證責任。況
    違約金之約定，為當事人契約自由、私法自治原則之體現，
    雙方於訂約時既已盱衡自己履約之意願、經濟能力、對方違
    約時自己所受損害之程度等主、客觀因素，本諸自由意識及
    平等地位自主決定，除非債務人能主張並舉證約定之違約金
    額過高而顯失公平，法院得基於法律之規定，審酌該約金金
    額是否確有過高情事及應予如何核減至相當數額以實現社會
    正義外，當事人均應同受該違約金約定之拘束，法院亦應予
    以尊重，始符契約約定之本旨。又按約定有違約金者，有債
    務不履行情事發生時，債權人即不待舉證證明其所受損害，
    係因債務不履行所致及所受損害額之多寡，均得按約定之違
    約金，請求債務人支付。如約定之金額過高者，債務人固得
    依民法第252條規定，請求法院減至相當之數額，惟就約定
    違約金過高之事實，應由主張此項有利於己事實有所主張及
    善盡其舉證責任。查本件被上訴人自始至終均未就違約金過
    高之利己事實盡其舉證之責，而原審判決卻主觀逕認被上訴
    人工作效率既差，足見上訴人因其履約所得之利益應不高，
    而被上訴人服務期間為3年，離職前已工作半年，其資力較
    上訴人公司為低等情，認請求被上訴人給付約2個月薪資之
    違約金新台幣 (下同)5 萬元，為有理由，有違辯論主義之
    要求，難謂妥當。況上訴人因被上訴人之違約實際所受之損
    害，顯大於約定之懲罰性違約金20萬元，因被上訴人中途離
    職，上訴人受有人事成本損害約25萬元，加上上訴人預期因
    被上訴人任職期間之工作續效而可獲得之利潤損失，上訴人
    重新招募新人員，而須支出應聘、面談及職業訓練等費用等
    ，顯已逾上訴人請求之違約金額，益見上訴人之請求，應屬
    適當，原審判決所核5萬元，顯與一般客觀事實、社會經濟
    狀況及當事人所受損害情形不相當。
  2.上訴人因被上訴人離職，遭受之損害總計金額為209,183元
    ，就其細項說明如下：
  (1)替代人力培訓成本：由於被上訴人離職，致上訴人須再花費
    人力培訓新進人類成為可獨立作業之業務工程師，需時六個
    月，訓練人員平均須撥出14%之工作時間來訓練新進之業務
    工程師，上訴人公司主管一個月薪水為7萬元，故每月所支
    出之培訓成本約為1萬元，故共支出人事成本6萬元。
  (2)未達業績額度：依據上訴人公司業務管理辦法施行細則，業
    務工程師每月有業績目標金額，若未達業績目標，則將於薪
    資中扣除，倘員工離職，需以現金償還，另倘業務工程師之
    月目標達成率低於100%以下，每少10%記一支警告，而依規
    定一支警告罰金為1,000元，被上訴人任職期間計記警告37
    支，業績未達成之扣除額為96,345元，總計被上訴人因業績
    不足須支付上訴人133,345元。
  (3)招募人員費用：自被上訴人於95年8月31日離職後，上訴人
    即於104人力資源網站刊登廣告，招募接替被上訴人職位之
    員工，至接替人力於95年10月11日到職，其招募期滿日計41
    天，此間除花費支付人力公司之3,535元之刊登費外，上訴
    人尚須調度行政人員來估檢視應徵人員員履歷之工作，倘行
    政人員以一個月薪資3萬元計算，於此期間花費約1/3時間辦
    理人員招募工作，其人力薪資損失約為12,300元，故上訴人
    招募接替被上訴人員工所花費之費用合計為15,823元。
  (二)並聲明：1.原判決不利於上訴人部分廢棄。2.上開廢棄部分
    ，被上訴人應再給付上訴人新台幣150,000元。3.請准供擔
    保宣告假執行。
二、被上訴人方面：
  (一)陳述：除與原判決記載相同者，茲引用之外，補稱：。
  1.被上訴人服務於上訴人公司期間，每月3萬元之薪資，於違
    約時卻需支付20萬元之違約金比例過高，且本人於本案先即
    提出本人執行該公司專案，由於公司補助之油資不足，造成
    本人需自行支付油資執行業務，也造成本人家計負擔之壓力
    ，以目前社會環境情形，20萬元違約金部分實屬過高，比例
    不當，違反社會價值觀及善良風俗。
  2.上訴人認為本人於該公司任職時工作效率不佳乃為上訴人個
    人片面認定，本人於該公司任職時完成多項專案，陸續完成
    台中一中、台中市政府各單位、南投縣警察局、苗栗縣通宵
    啟明國小、行政院勞委會中部辦公室等單位之業務及標案工
    作，為公司製造質收益，並無造成公司虧損，以此理由認定
    原判決違約金不足，難謂妥適。
  3.上訴人所提之損害金額計算絕大部分屬於自行認定之金額，
    無客觀條件之參考：
  (1)人力培訓成本部分：該公司並無提供相關教育訓練，況主管
    陪同業務人員進行業務開發作業乃業界常有情事，旨在促進
    業務工作，非為進行業務之教育訓練，且該公司主管即該公
    司總經理為實際負責人之妻，為該公司主要股東及實質老板
    之一，每月7萬元薪資之說顯不合理，且毫無根據，所列6
    萬元人力培訓成本不合情理。
  (2)未達業績額度部分：該公司業績表顯不合理，且有多項業績
    ，該公司皆以專案為由，不列入業績計算，間接造成本人雖
    有為公司賺進實質收益，卻不列入業績計算，且該公司已於
    96 年7月起未經通知對本人減薪1000元至離職期間進行懲處
    ，其於本人離職後提出此理由要求返還未達業績之懲罰，與
    本案無關。
  (3)招募人力成本部分：本人於95年9月30日離職，該公司以95
    年8月31日認定本人離職，浮報30日之相關人事徵才費用，
    依此計算人力薪資應為3,863元，非公司計算之13,788元。
    然上訴人所提該公司之人事成本及其他費用等支出，乃屬業
    務執之合理範圍，本人也盡心盡力完成多項專案努力達成目
    標，並無造成公司虧損。
  (二)並聲明：求為判決如主文第1項所示。
三、兩造爭執及不爭執之事實
  (一)兩造不爭執之事實
    1.二造於95年3月21日訂定勞動契約書，約定上訴人僱用被
      上訴人擔任業務主任，期間自95年3月21日起至98年3月20
      日止，每月工資21,000元，非工資9,000元，油費5,000元
      ，如合約未到期，被上訴人不得中途離職，且被上訴人若
      有勞動基準法第12條規定之情形，上訴人得不經預告終止
      契約，被上訴人尚應給付20萬元之懲罰性違約金。
    2.被上訴人於95年9月30日以個人生涯另有規劃及健康因素
      ，逕自提出書面離職申請。
    3.95年11月被上訴人已在另一家公司軍成科技股份有限公司
      上班。
    4.兩造間所訂勞動契約不違反勞動基準法第9條，上訴人得
      依系爭勞動契約第16條第2項、第3項規定行使權利。
    5.被上訴人於95年9月30日離職，並非民法第489條第1項所
      稱重大事由。
  (二)兩造爭執之事項：兩造間勞動契約所訂違約金額是否過高？
三、法院之判斷
  (一)按民法第250條第1項、第251條、第252條分別規定「當事人
    得約定債務人於債務不履行時，應支付違約金」。「債務已
    為一部履行者，法院得比照債權人因一部履行所受之利益，
    減少違約金」。「約定之違約金額過高者，法院得減至相當
    之數額」。故約定之違約金苟有過高情事，法院即得依此規
    定核減至相當之數額，無待債權人請求給付後始得核減。此
    項核減，法院得以職權為之，亦得由債務人訴請法院核減。
    違約金是否相當，應依一般客觀事實、社會經濟狀況及當事
    人所受損害情形，以為衡量之標準，若所約定之額數，與實
    際損害顯相懸殊者，法院自得酌予核減，並不因懲罰性違約
    金或賠償額預定性違約金而異（最高法院95度台上字第857
    判決意旨參照）。本件上訴人依系爭勞動契約第16條第2項
    、第3項請求被上訴人給付懲罰性違約金，違約金額為20萬
    元，有系爭勞動契約附於原審卷可證，然上開違約金額是否
    過高？本院審酌，被上訴人依約應在上訴人公司服務3年，
    僅服務6個月又10日，僅為約定期間之1/6，服務期間完成多
    項案件，依上訴人所提人事成本計算表所示，被上訴人服務
    期間領取薪資等共253,579元，而依上訴人所列該計算表中
    薪資、健保、勞保、退休 (準備)金、工資墊償、團險等均
    為被上訴人工作提供服務所應得之對等報酬，並非不勞而獲
    ，上訴人公司亦無實際損害，業如原審判決所載。再佐以被
    上訴人離職後又迅即在另家公司上班，雖上訴人與被上訴人
    間之契約無所謂競業禁止約定，但被上訴人違約在上訴人處
    學得半年工作經驗後跳槽其他公司等一切情狀，認上訴人請
    求被上訴人支付違約金20萬元為太高，應以5萬元為妥適。
    上訴人於本院提出其損害計算方式，是否有據，茲分析如下
    ：
  1.替代人力培訓成本部分：上訴人雖表示，訓練新進人員可獨
    立作業時間約為6月，以公司主管每月須撥出14%時間訓練新
    進人員，而公司主管薪資為7萬元，合計每月培訓成本約為1
    萬元，6月合計6萬元，為被上訴人所否認，並辯稱：上訴人
    公司並未提供教育訓練，且主管陪同業務人員進行業務開發
    作業，乃業界常有情形，而所稱主管實際上為實際負責人之
    妻，每月7萬元薪資顯不合理等語。迄言詞辯論期日，上訴
    人未能提出新進人員培訓需6月以上，且確有實施培訓之事
    實，而主管需花14%時間及主管薪資為7萬元，亦未舉證證明
    ，難認此部分主張真實。
  2.未達業績額度部分：按懲戒係對違反企業秩序者之制裁，就
    我國法而言，雇主雖可於工作規則（即本件之業務管理辦法
    ）訂定相關獎懲規定，然學理上懲戒罰係具備契約罰與秩序
    罰二面，契約罰係基於勞動契約因為勞動者違反服務義務所
    為之懲罰，是基於民法契約責任之債務不履行責任，可以終
    止契約（解僱）或請求損害賠償。秩序罰係基於企業秩序之
    維護，對於違反企業秩序、生產不力或違反誠信原則之勞動
    者課與不利益之制裁。至於處罰之具體內容，固有解僱、停
    職、降職、記過、減薪等等，然於勞動者發生懲戒事由後，
    雇主是否行使其懲戒權（如該當懲戒事由，但雇主決定不為
    懲戒）或如何行使（如該當解僱事由，但雇主僅決定予以降
    職；或應減薪3,000元，雇主僅決定減薪1,000元是），本可
    由雇主依規定處理並自行決定如何行使，惟雇主如已為決定
    並公布後，即應認就該事由，雇主已行使懲戒權，事後自不
    得再就同一事實再為懲戒，例如，勞動者因工作不力，經依
    規定年終考核，本應減薪（或罰款）5,000元，然雇主懲戒
    時僅決定減薪2,000元，而就其餘3,000元之部分未為保留，
    則日後自不能再主張減薪（或罰款）3000元。另就懲戒權之
    行使，除係行使損害賠償請求權外，就其餘有解僱、停職、
    降職、記過、減薪等懲戒權之行使，應解為於勞動者持續任
    職時始有其適用，如事後勞動者已離職，因雙方已無勞雇關
    係存在，雇主自無解僱、停職、降職、記過、減薪等懲戒權
    可言。本件上訴人主張，被上訴人任職期間，未達業績目標
    ，故遭上訴人記警告37支，每支警告罰金1,000元，而其業
    績未達成部分為481,726元，依上訴人公司業務管理辦法施
    行細則第4條規定，除以5後之金額需於薪資中扣除，不足的
    部分須以現金償還或績效毛利補足，被上訴人對於系爭業績
    規定固不爭執，惟以上開業績表不合理，且有多項業績上訴
    人均以專案為由，不列入業績計算，且上訴人於95年7月間
    未經通知已對被上訴人減薪1,000元至離職之日，現於離職
    後提出返還未達業績之懲罰，與本案無關。經查，依上訴人
    業績管理辦法施行細則第4項規定，業績未達成者，既明定
    於薪資中扣除，不足的部分須現金償還或績效毛利補足，顯
    然與懲罰性違約金無關。至於未達業金記警告處罰金部分，
    揆諸上開說明，於本件懲罰性違約金請求權當有適用。次查
    ，被上訴人主張上訴人自95年7月後每月減薪1,000元，其適
    用之業績目標應調降等語。惟依上揭業績未達成者，明定於
    薪資中扣除，則被上訴人上揭薪資之減薪，既係因業績未達
    成所致，不能因此減少業績目標 (被上訴人雖以上訴人許多
    部分以專案為由不列入業績等語，為上訴人所否認，復未能
    舉證，此部分抗辯難認真實)，故依上訴人業務管理辦法施
    行細則第6條規定，被上訴人每月業績未達成致記警告累計
    達37支，以每支警告罰金1,000元計算，合計37000元，自屬
    有據。
  3.招募人員費用部分：上訴人主張自95年8月31日離職後，上
    訴人於104人力資源網站刊登廣告，招募接替被上訴人職位
    之員工，迄接替人員到任，招募期間合計41日，花費支付人
    力公司刊登費3,538元，另調度行政人員檢視應徵人員履歷
    工作以行政人員月薪3萬元計算，期間須花費1/3時間辦理人
    員招募工作，其人力薪資損失約為12,300元，計支出人力成
    本15,838元，為被上訴人所否認，並辯稱其係95年9月30日
    離職，刊登招募廣告時間僅11日，計算招募人員費用應為3,
    863元等語。經查，上訴人於言詞辯論期日，同意計算招募
    人員期間為11日，以上訴人上揭招募人員費用計算招募廣告
    費用為949元 (計算式：31,500÷365×11＝949，小數點以
    下四捨五入)，行政人員辦理招募工作成本為3,300元 (計算
    式：30,000÷30×11×30%＝3,300)，合計為4,249元。
  4.綜上所述，上訴人因被上訴人中途離職，其實際所受損害為
    41,249元 (計算式：37,000＋4,249＝41,249)。參酌被上訴
    人於上訴人處任職期間僅及契約期間之1/6，且於工作半年
    習得經驗後即跳槽至他公司等，系爭契約約定之懲罰性違約
    金20萬元顯屬過高，原審酌減為5萬元，核無違誤。
  (二)次按，上訴人雖主張對於當事人契約有關違約金之約定，法
    院應予以尊重，並舉最高法院93年度台上字第909號、92年
    度台上字第697號判決所示「按約定之違約金額過高者，法
    院得減至相當之數額，為民法第二百五十二條所明定，此規
    定乃係賦與法院得依兩造所提出之事證資料，斟酌社會經濟
    狀況並平衡兩造利益而為妥適裁量、判斷之權限，非謂法院
    須依職權蒐集、調查有關當事人約定之違約金額是否有過高
    之事實，而因此排除債務人就違約金過高之利己事實，依辯
    論主義所應負之主張及舉證責任。況違約金之約定，為當事
    人契約自由、私法自治原則之體現，雙方於訂約時，既已盱
    衡自己履約之意願、經濟能力、對方違約時自己所受損害之
    程度等主、客觀因素，本諸自由意識及平等地位自主決定，
    除非債務人主張並舉證約定之違約金額過高而顯失公平，法
    院得基於法律之規定，審酌該約定金額是否確有過高情事及
    應予如何核減至相當數額，以實現社會正義外，當事人均應
    同受該違約金約定之拘束，法院亦應予以尊重，始符契約約
    定之本旨。」為其論據。然查，上開最高法院判決並無拘束
    本院之效力，況且該判決意旨所載意見，於當事人間之經濟
    地位係對等（上開最高法院判決之當事人分別係「營造公司
    」與「市政府工務局」）之前提下訂定契約時為違約金之約
    定，固屬有據，然就當事人經濟地位顯不對等之雇主與勞工
    所簽定之勞務契約而言，如固守契約自由原則，而認法院對
    於勞雇雙方違約金之約定僅能予以尊重，將對處於經濟弱勢
    之勞工產生極端不利之影響，甚至將影響勞工日後之生計，
    對勞工生存權之保障，顯有重大妨礙。就本件而言，兩造就
    員工中途離職違約金之約定係以「20萬元」計算，無乃將被
    上訴人近7月勞力所得全部一筆勾消，故本件有關違約金之
    約定顯失公平，本院於被上訴人主張後，自得依法酌減之，
    附予敘明。
四、從而，上訴人本於系爭勞動契約第16條第2項之約定，請求
    被上訴人給付20萬元，及自起訴狀繕本送達翌日即96年1 月
    21日起至清償日止，按年息5計算之利息，原審認上訴人之
    請求於5萬元範圍內之本息為有理由，應予准許，超過部分
    ，則無理由，予以駁回，核無不合。上訴人仍執陳詞指摘原
    判決不當，求予廢棄改判，自無理由，應予駁回上訴。上訴
    人之請求既經駁回，其請求供擔保准為假執行，亦失所依據
    ，併予駁回。
五、據上論結，本件上訴為無理由，依民事訴訟法第436條之1第
    3項、第449條第1項、第78條，判決如主文。
中　　華　　民　　國　　96　　年　　10　　月　　 5　　日
                  民事第一庭    審判長法  官　蔡王金全
                                      法  官　謝慧敏
                                      法  官　陳學德
上正本證明與原本無異。
不得上訴。
中　　華　　民　　國　　96　　年　　10　　月　　 5　　日
                                      書記官  何惠文
